臺灣臺北地方法院刑事判決
110年度審易字第582號
公  訴  人  臺灣臺北地方檢察署檢察官
被      告  黃富楷
上列被告因詐欺等案件，經檢察官提起公訴（110年度偵字第934
4號），本院判決如下：
    主  文
黃富楷無罪。
    理  由
一、公訴意旨略以：被告黃富楷為久誠國際有限公司（下稱久誠
    公司）負責人，明知久誠公司未取得財政部核發菸酒進口業
    之許可執照，猶於民國107年12月10日前某日，在美國購買
    如附表所示私酒並置放在其即將報關進口的外匯轎車內後，
    委託不知情之錦德汽車報關行，以久誠公司名義向財政部關
    務署基隆關（下稱基隆關）申報輸入上開私酒（報單號碼：
    AW/BC/08/585/G0195號，主提單號碼：00000000000號），
    嗣於107年12月11日入關時，經基隆關人員就上揭私酒開驗
    後查扣（被告所涉違反菸酒管理法第45條第2項輸入私酒部
    分，嗣業據臺灣桃園地方檢察署檢察官於108年10月29日以1
    08年度偵字第24780號處分不起訴在案）；惟被告為求海關
    放行俾其取得該批私酒，明知其甫經查獲有違反菸酒管理法
    第45條第2項輸入私酒情事，且處分尚未確定，而不符合菸
    酒管理法第17條之資格，竟基於詐欺、行使使公務員登載不
    實文書之犯意，接續於107年12月13日、同年月26日委託代
    辦業者填具「聲明人黃富楷係久誠公司負責人…聲明絕無菸
    酒管理法第17條所列各項情事」之聲明書各1紙，向財政部
    申請菸酒進口業設立許可及執照，使不知情之承辦公務員登
    載於國庫署菸酒管理資訊系統之電磁紀錄，並於108年1月4
    日核發進口業設立許可及執照，足生損害於國庫署對菸酒進
    口業者管理之正確性。後因被告再持久誠公司取得之菸酒進
    口業設立許可及執照（該執照嗣於108年5月27日經財政部撤
    銷）向基隆關申請放行前批貨物，基隆關詢問國庫署，始悉
    上情。因認被告涉犯刑法339條第1項詐欺取財、同法第216
    條、第214條行使使公務員登載不實文書罪嫌等語。
二、按犯罪事實應依證據認定之，無證據不得認定犯罪事實；又
    不能證明被告犯罪或其行為不罰者，應諭知無罪之判決，刑
    事訴訟法第154條第2項、第301條第1項分別定有明文。而檢
    察官就被告犯罪事實，應負舉證責任，並指出證明之方法，
    同法第161條第1項亦有明文規定。因此，檢察官對於起訴之
    犯罪事實，應負提出證據及說服之實質舉證責任。再刑事訴
    訟法上所謂認定犯罪事實之證據，係指足以證明被告確有犯
    罪行為之積極證據而言，該項證據必須適合於被告犯罪事實
    之認定，始得採為斷罪之資料；如未能發現相當證據，或證
    據不足以證明，自不能以推測或擬制之方法，以為裁判基礎
    ；且認定犯罪事實所憑之證據，無論係直接證據或間接證據
    ，其為訴訟上之證明，均須達到通常一般之人均不致有所懷
    疑，而得確信其為真實之程度者，始得據為有罪之認定，倘
    其證明尚未達到此一程度，而有合理之懷疑存在，本諸無罪
    推定原則，自應為被告無罪之諭知。
三、公訴人認被告黃富楷涉有詐欺取財、行使使公務員登載不實
    文書罪嫌，無非係以：被告於偵查中之供述、進口報單、海
    運進口艙單、基隆關稅局扣押貨物收據及搜索筆錄、財政部
    107年12月19日、108年1月4日函及聲明書、菸酒進口業許可
    執照、財政部108年5月27日函及財政部國庫署109年12月2日
    函等件為其主要論據。
四、訊據被告堅詞否認有何詐欺取財、行使使公務員登載不實文
    書之犯行，辯稱：當初是年底準備春酒跟尾牙，我到美國採
    購這批酒，為了節省空間才把酒放在我從洛杉磯買回來的車
    上，車跟酒都有確實請報關行報關，但107年12月10日海關
    認定誤判為未稅酒、11日出艙卡在海關，我才知道要買酒進
    來必須先申請菸酒進口許可證，為了能提領出這批酒，想說
    用事後補正牌照的方式把酒領出來，便委請代辦公司做申請
    ，並於107年12月13日填具聲明書，沒想到牌照辦下來了，
    酒仍領不出來，且辦下來的牌照又被撤銷…我在填寫聲明書
    申請的過程中有菸酒管理法第17條第1項第2款、第45條第2
    項，這是我被起訴的原因…然而直到109年5月6日該批酒才被
    認定有進口疏失並沒入，所以在沒入之前，我仍是該批酒的
    所有權人，認為自己都是合法申請，聲明書也正確，沒有聲
    明不實或詐欺的故意，這都是公務員實質審查的結果，我是
    清白的等語（見他卷第78頁；本院卷第61、76至77、90至91
    、93至94頁）。
五、經查：
  ㈠被告為久誠公司負責人，該公司雖未取得財政部核發菸酒進
    口業之許可執照，仍於107年12月10日前某日，在美國購買
    如附表所示酒品並置放在其即將報關進口的外匯轎車內後，
    委託不知情之錦德汽車報關行，以久誠公司名義向基隆關申
    報輸入上開私酒（報單號碼：AW/BC/08/585/G0195號，主提
    單號碼：00000000000號），嗣於107年12月11日入關時，經
    基隆關人員就上揭私酒開驗後查扣；被告復接續於107年12
    月13日、同年月26日，委託代辦業者填具聲明書各1紙，向
    財政部申請菸酒進口業設立許可及執照，承辦公務員乃將之
    登載於國庫署菸酒管理資訊系統之電磁紀錄，並於108年1月
    4日核發進口業設立許可及執照，嗣被告旋持久誠公司上開
    甫經取得之進口業設立許可及執照向基隆關申請放行前批貨
    物，惟基隆關詢問國庫署後得知悉前情，財政部遂於108年5
    月27日撤銷前開久誠公司之進口業設立許可及執照，至於被
    告所涉違反菸酒管理法第45條第2項輸入私酒部分，嗣業據
    桃園地檢署檢察官於108年10月29日以108年度偵字第24780
    號處分不起訴在案等情，有財政部109年10月19日台庫政字
    第10903762790號函暨所附之久誠國際有限公司案件調查報
    告、進口報單、海運進口艙單、基隆關稅局扣押貨物收據及
    搜索筆錄、被告於107年12月13日及26日出具之聲明書、久誠
    公司之菸酒進口業者許可設立申請書、財政部107年12月19日
    同意久誠公司申請菸酒進口業者設立許可函、108年1月4日核
    發久誠公司菸酒進口業許可執照函、菸酒進口業許可執照影
    本、財政部108年5月27日撤銷久誠公司菸酒進口業設立許可
    暨執照函、財政部國庫署107年菸酒業者審查費繳款單/國庫
    繳款書、新北市政府109年5月6日新北府財金字第109077077
    3號函暨所附裁處書及罰鍰繳費單等件存卷可考（見他卷第3
    至5、7至11、13、15、17至19、21至23、25、37至41、46至
    49、53至55、58至59頁；本院卷第65至71頁），復為被告所
    不否認，此部分事實首堪認定。
  ㈡被告所為是否構成行使使公務員登載不實罪嫌？
　⒈承前所述，被告以久誠公司名義進口本案酒品時，該公司事
    前並未取得財政部核發菸酒進口業之許可執照，導致本案酒
    品有違反菸酒管理法第17條第1項第2款、第45條第2項之情
    事，旋於107年12月11日入關時即遭查扣，惟被告於107年12
    月13日、26日仍填寫「聲明人黃富楷係久誠公司負責人…聲
    明絕無菸酒管理法第17條所列各項情事（附註：菸酒管理法
    第17條：二、申請人或負責人經查獲有本法第45條第2項…之
    情事，在處分確定或判決確定前）」之聲明書各1紙（見他
    卷第15至16頁），且觀被告亦自承：我的酒遭查扣後才知道
    需要請領特許牌，想說用補正牌照的方式把酒領回…在填寫
    申請的過程中有菸酒管理法第17條、第45條第2項，是我被
    起訴的原因等語（見他卷第78頁；本院卷第77頁）；果被告
    並無為不實陳述之意，大可逕將「其所進口酒品疑有菸酒管
    理法第17條、第45條第2項情事，處分或裁判尚未確定」等
    旨載明於聲明書上，而非徒以「其絕無菸酒管理法第17條所
    列各情事」等語企圖闖關，由此足見被告確已明知發生違法
    事由，為求取回本案酒品，仍在本案聲明書2紙上切結填寫
    不實事項，據以向財政部提出菸酒進口業者許可設立之申請
    。然本案應審究者厥為：被告以本案聲明書申請菸酒進口業
    設立許可及執照，財政部就之有無實質審查權？
　⒉按刑法第214條使公務員登載不實事項於公文書罪，須一經他
    人之聲明或申請，或經公務員就程序上為形式審查，認要件
    齊備，即有義務依其聲明或申請登載，且屬不實者，始足構
    成；若所為聲明或申請，公務員尚須為實質之審查，以判斷
    其真實與否，始得為一定之記載者，即非該罪所稱之使公務
    員登載不實。所謂形式審查與實質審查之區辨，政府機關對
    人民提出之聲明、申請，或囿於權責職掌，或因不具備資訊
    上之優勢，致法令僅賦予經辦公務員就聲明或申請事項之範
    圍、提出之時間與程式等形式上要件，加以審查之權限，一
    旦具備形式要件，即應依人民所請意旨登載，而無從就事項
    實質上之真偽、是否具備合目的性等予以判斷、確認者，係
    屬形式上審查；若尚須進行實質之調查，並據以就事項之真
    偽、當否，予以裁量、判斷後始為登載者，則屬實質審查。
　⒊針對「財政部對於菸酒進口業者設立許可執照之申請，如何
    審核申請人是否有菸酒管理法第17條第1項所列曾有違反同
    法第45條輸入私酒之情事」，業據財政部國庫署函覆略以：
    「在審核實務作業上，針對菸酒進口業者設立許可及許可執
    照核發之申請案件，本署係先行審視申請人檢附之負責人無
    本法第17條規定應不予許可情形之聲明書填寫內容是否完備
    ，如不完備，將請業者補正；如完備者，再輔以於本署菸酒
    管理資訊系統查詢申請人及負責人是否有相關違反本法之紀
    錄…」、「為利本署及地方政府查詢運用，本署已建置菸酒
    管理資訊系統，由各地方政府將違法輸入私酒等案件相關資
    訊登載」、「考量查緝機關眾多，逐案函詢申請人及負責人
    有無輸入私酒相關紀錄，查復當費時耗日，且難免有因查緝
    機關尚在調查或處理中致有時間落差情形。為避免延宕申請
    案件之審理，造成業者質疑行政效率不彰，爰採前開方式辦
    理」、「久誠公司申請許可執照案，未另函詢其他機關單位
    …查久誠公司當時申請菸酒進口業者設立許可及核發許可執
    照時，分別於107年12月13日、同年月27日檢附負責人聲明
    無本法第17條應不予許可情形之聲明書，經本署查詢菸酒管
    理資訊系統，查無違反本法相關規定之紀錄…方准予設立並
    核發許可執照」等語，有財政部國庫署109年12月2日台庫政
    字第10903786240號函附卷可參（見他卷第31至32頁）；且
    徵諸卷附進口業者線上申辦明細表、違章紀錄查詢結果（見
    他卷第50至51、57頁），益見被告出具聲明書申請時，國庫
    署菸酒管理組曾線上調閱查詢久誠公司究有無違反菸酒管理
    法之紀錄。可知財政部受理菸酒進口業許可執照申請之審查
    過程，除了基於提升行政效率之便民考量，概先由業者提出
    聲明書切結無違法情事外，復由財政部職掌單位在菸酒管理
    資訊系統查詢申請業者有無違規情事，更可進一步函詢其他
    諸如地方政府、海關等機關，裁量後始核發設立許可；尚非
    僅僅形式審查其是否無「違反本法」或「不合法定程式」，
    即逕准予登記而不再為實質審查。又倘財政部嗣認業者之聲
    明書有不實陳述或申請有不合法之處，即可不待司法處分或
    裁判確定，即遽依其裁量權，逕予撤銷前所核發之許可執照
    ，顯見財政部就之具有實質審查權限無疑，此觀財政部於10
    8年5月27日撤銷其（前於108年1月4日）核發予久誠公司之
    菸酒進口業設立許可及執照，桃園地檢署則直至108年10月2
    9日方以108年度偵字第24780號對被告所涉違反菸酒管理法
    第45條第2項輸入私酒部分處分不起訴，亦甚為灼然。
　⒋是依上開脈絡，被告雖以不實內容之聲明書切結，據以向財
    政部申請久誠公司之菸酒進口業者設立許可及執照，然財政
    部之承辦公務員尚非僅止於一經申請即予登載之形式審查，
    而係有權調閱、甚至函詢相關機關（至於各地方政府或海關
    上傳資料之時間差，屬行政系統應予改善之一環，當不得憑
    此逕認僅屬形式審查），經裁量後方登載於所職掌文書（即
    被告取得之久誠公司菸酒業許可執照），則既已進行實質審
    查，縱令被告申請之內容有所不實，仍難構成刑法第214條
    之使公務員登載不實罪；被告嗣持久誠公司獲許可核發之菸
    酒業執照向基隆關申請放行本案酒品，更無從構成行使使公
    務員登載不實文書罪。
  ㈢被告所為是否構成詐欺取財罪嫌？
　　按刑法第339條第1項詐欺取財罪之成立，須行為人主觀上有
    為自己或第三人不法所有之意圖，客觀上則係以詐術使人將
    本人或第三人之物交付為構成要件，必須行為人確有施用詐
    術，且有被詐欺人因其詐術完全陷於錯誤而交付財物之因果
    關係，若行為人並未施用詐術，或所用方法不能認為詐術，
    或不致使人陷於錯誤，或非使對方將自己或第三人之物交付
    ，即不構成該罪。查，如附表所示本案酒品係由被告於美國
    購得而欲進口至我國，俱如前揭；雖該批酒品於107年12月1
    1日入境時遭海關扣押，然於執行沒收或沒入前，「扣押」
    僅係暫時排除原所有權人或管領權人之占有，尚無移轉所有
    權之效力，是被告斯時乃該批酒品之所有權人無疑，此觀海
    關緝私條例第19條規定：「扣押之貨物或運輸工具，因解送
    困難或保管不易者，得由海關查封後，交其所有人、管領人
    或持有人具結保管，或交當地公務機關保管。其交公務機關
    保管者，應通知其所有人、管領人或持有人」，昭彰明甚。
    準此，被告以本案聲明書領得久誠公司之菸酒進口業設立許
    可及執照，復持以向基隆關申請放行本案酒品時，其既係本
    案酒品之所有權人【註：該批酒品嗣迄至109年5月6日方遭
    沒入（見本院卷第65至69、77頁）】，尚非欲詐得「他人之
    物」，當與刑法第339條第1項詐欺取財罪之客觀構成要件不
    侔。且被告辯稱：109年5月6日前這些酒是屬於我的個人財
    產，沒有詐欺等語，亦與常情相符，堪以採信。自難謂被告
    主觀上有何意圖為自己不法所有之詐欺故意可言，況該罪亦
    無處罰過失犯之規定，當不應逕以刑法詐欺取財罪相繩。
  ㈣綜上，被告所為尚與刑法第216條、第214條行使使公務員登
    載不實罪、同法第339條第1項詐欺取財罪之構成要件均有不
    侔，此外查無其他積極證據足認被告有檢察官所指前揭犯行
    ，基於無罪推定原則，自應為被告無罪之諭知。
據上論斷，應依刑事訴訟法第301條第1項，判決如主文。
本案經檢察官李巧菱偵查起訴，檢察官黃思源、吳春麗到庭執行
職務。
中　　華　　民　　國　　111 　年　　4 　　月　　26　　日
　　　　　　　　　刑事第二十一庭審判長法  官  程克琳
　　　　　　　　　                    法  官  倪霈棻
　　　　　　　　　                    法　官  歐陽儀　
上正本證明與原本無異。
如不服本判決應於收受送達後20日內向本院提出上訴書狀，並應
敘述具體理由；其未敘述上訴理由者，應於上訴期間屆滿後20日
內向本院補提理由書（均須按他造當事人之人數附繕本）「切勿
逕送上級法院」。因疫情而遲誤不變期間，得向法院聲請回復原
狀。
                                      書記官  程于恬
中　　華　　民　　國　　111 　年　　4 　　月　　26　　日
附表：
編號 物品名稱 數量 公升 1 LA FINCA WINE 2017 CABERNET SAVIGNON (750ML)(13%) 18瓶 13.5 2 LA FINCA WINE 2017 MALBEC (750ML)(12.5%) 3瓶 2.25 3 LA FINCA WINE 2017 TEMPRANILLO (750ML)(13%) 3瓶 2.25 4 CHARLES SHAW WINARY 2017 CALIFORNIA CHARDONNAY（起訴書附表誤載為CABERNET SAVIGNON，應予更正）(750ML)(12.5%) 24瓶 18 5 CHARLES SHAW WINARY 2014 CALIFORNIA CABERNET SAVIGNON  (750ML)(12.5%) 24瓶 18 6 BOATSWAIN BEER DOUBLE IPA (1SET=6BOTTLE)(355ML/BOT)(8.4%) 72瓶 25.56 合計  144瓶 79.56